臺北高等行政法院判決　　　　　　　　　　　　　　　九十年度訴字第五三○七號
　　　　　　　　　　　　　　　.
　　原　　　告　大益交通有限公司
　　代　表　人　甲○○
　　訴訟代理人　丁○○
　　被　　　告　臺北市政府交通局
　　代　表　人　陳武正（局長）住同右
　　訴訟代理人　乙○○
　　　　　　　　戊○○
　　　　　　　　丙○○
右當事人間因違反公路法事件，原告不服臺北市政府中華民國九十年七月十一日府訴
字第九○○八一一八五○○號訴願決定，提起行政訴訟。本院判決如左：
　　主  文
原告之訴駁回。
訴訟費用由原告負擔。
　　事  實
一、事實概要：原告所有之車號Ｂ六－四二○營業小客車，於民國（下同）八十八年
    二月二十六日繳銷牌照後，未依當時汽車運輸業審核細則第六條規定，於九十年
    二月二十六日期限屆滿前替補較新車輛，亦未於期限屆滿前申請展期，故被告於
    期限屆滿後，逕於電腦上註銷該車之車額；原告遲至九十年三月二日始申請延期
    替補，被告以九十年三月八日北市交監字第九後二七○三六二○○號函復否准替
    補。原告不服，提起訴願，遭決定駁回，遂提起本件行政訴訟。
二、兩造聲明：
　(一)原告聲明：訴願決定及原處分均撤銷，並命被告恢復原告遭註銷替補之車額。
　(二)被告聲明：駁回原告之訴。
三、兩造爭點：被告註銷原告所有之車號Ｂ六－四二○營業小客車之車額且不予替補
              ，是否適法？
　(一)原告主張之理由：
　　1.被告未經通知原告，逕於電腦上註銷原告所有之營業小客車之車額及車牌資料
　　　，該註銷之處分因未通知原告而不生效力：
　    (1)按有關行政處分作成之方式有要式主義與非要式主義，基於行政之彈性並為
  　　　提高行政效率，行政處分作成方式不以書面為限，惟為限制或剝奪人民自由
　      權利之行政處分性質上屬於侵權處分，依行政程序法第九十六條及第一百零
  　    二條之規定，除須給當事人陳述意見之機會，亦須告知處分相對人該處分之
　　　　理由，並教示救濟途徑，以保障人民受憲法保障之訴願權及訴訟權。為此足
　　　　見限制或剝奪人民自由權利之處分書應以書面為之。
    　(2)查註銷車額之處分係剝奪人民財產權之處分，依前開行政程序法之規定，不
      　但須以書面為之，且行政處自送達時始生效力，然被告並未將註銷車額處分
　      送達原告，不但對受處分人不生處分效力，同時也是一個重大瑕疵處分。
  　  (3)既然該等註銷處分尚未對外發生效力，且原告等於車籍遭註銷前即已申請替
　　　　補，其申請替補之權源仍存在，故被告否准恢復車額之處分及訴願決定均有
　　　　違法不當之處。
    　(4)其次，被告雖辯稱：「其繳銷牌照替補期間屆滿，應屬除斥期間屆滿，時間
     　 到期替補權利自動消滅，無須另為對外之行政處分始為有效。」惟法令規定
        如此錯綜複雜，雖說人民有知法守法之義務，但在未經告知之情形下，逕以
        人民盡法律上義務為由，剝奪人民之權利，實屬苛酷，亦有違憲法保障人民
        自由權利之意旨。況且現今不論車輛定期檢或行車執照之換發，主管機關在
        到期前均以書面通知民眾盡快行使權利或履行義務。故本案被告未在替補期
        間屆滿前通知原告，亦未作成剝奪人民財產權之主銷處分後以書面送達原告
        ，實已嚴重侵害人民之財產權。
　    (5)再者，有關替補車額權利之法律性質非屬形成權，替補期間非屬除斥期間，
  　    時間屆至，原告之替補車額權不因之消滅，此亦經訴願決定機關認定在案，
　      足見被告之認定並不足採。
　　3.汽車運輸業審核細則第六條規定，車輛替補之相關條款逾越公路法第三十八條
　　　授權之範圍與憲法第二十三條規定之法律保留原則有違：
    　(1)按憲法第十五條關於人民財產權應予保障之規定，旨在確保個人財產由使用
      　、收益、處分，免受公權力或第三人之侵害。查計程車客運業之車額均係業
      　者早年繳納政府收購三輪車補助款新台幣一萬五千元而取得，此有臺北市政
      　府建局令可證，為有償取得，應屬人民財產權，受憲法第十五條保障，且計
      　程車客運業牌照自民國六十七年即已凍結，故註銷原告系爭車輛之車額實已
      　剝奪原告等受憲法保障之財產權。
    　(2)按國家對人民自由權利之限制，應以法律定之，且不得逾必要程度，憲法第
      　二十三條之有明文，但法律內容不可能鉅細靡遺，但不得逾越母法授權之限
      　度（參照大法官會議釋字第三六七號、三八○號、三九四號、四○二號、四
      　五六號、四八○號解釋及其理由書）。
    　(3)查被告據以對原告註銷車額之根據係「汽車運輸業審核細則」第六條，惟該
        細則係以公路法第三十八條為本，而公路法第三十八條僅規定審核細則經營
        汽車運輸業之申請，對於開始營運後車輛替補並無授權在內，該細則第六條
        之規定已逾越授權違反憲法第二十三條之法律保留原則。
    4.被告之處分行為違反憲法第七條之平等原則：
　　  (1)行政程序法第六條規定：「行政行為非有正當理由，不得為差別待遇。」
  　　(2)經查同業通里等十三家計程車客運業公司所屬繳銷牌照之營業小客車車額三
        十輛，亦因同等原因遭被告逕於電腦上註銷，經提起訴願，獲訴願決定以「
　　　　原處分撤銷，由原處分機關為處分。」原處分機關再維持原處分，通里等公
　　　　司不服，提起再訴願，仍獲「原處分撤銷，由原處分機關為處分。」嗣後被
　　　　告即恢復通里等十三家註銷替補之車額，另有國中等六家八輛相同情形而經
　　　　准予恢復替補者，顯見被告有違平等原則。
　　5.又查汽車運輸業審核細則第六條條文修改頻繁，造成人民時間錯置，延誤申請
　　　展期，此種不利益，不應苛責於人民。
　(二)被告主張之理由：
　　1.公路法第三條規定：「公路主管機關：在中央為交通部；在省（市）為主管廳
　　　、處、局。」同法第三十八條之規定：「公路主管機關，審核經營汽車運輸業
　　　之申請，應按左列之規定：一、合於當地運輸需要者。二、確能增進公眾便利
　　　者。三、具有充分經營財力者。四、具有足夠合於規定車輛及站、場設備者。
　　　前項審核細則，由交通部定之。」交通部八十七年十一月三十日修正發布施行
　　　之汽車運輸業審核細則第六條規定：「汽車運輸業營業車輛汰舊換新，應於繳
　　　銷牌照之日起二年內以同一車輛種類全新或年份較新之車輛替補，逾期註銷替
　　　補。計程車公司、行號未能於繳銷二年內之期限替補者，得於期限屆滿前申請
　　　展期，延展之期限由該管公路主管機關視當地運輸需要及計程車行管理情形核
　　　定之，最高並不得超過二年，逾期註銷替補。」交通部八十九年四月十八日修
　　　正發布施行之汽車運輸業審核細則第六條規定：「汽車運輸業營業車輛汰舊換
　　　新，應於繳銷牌照之日起二年內以同一車輛種類全新或年份較新之車輛替補，
　　　逾期註銷替補。計程車公司、行號未能於繳銷二年內之期限替補者，得於期限
　　　屆滿前申請展期，延展之期限及次數由原核准之公路主管機關視當地運輸需要
　　　及計程車行管理情形核定之，逾期註銷替補。」臺北市政府交通局八十九年五
　　　月十六日北市交三字第八九二一九六○七○○號函：「修正後之修正汽車運輸
　　　業審核細則第六條條文，其展延之期限及次數，為省、市做法一致並並考量計
　　　程車業經營環境不佳，本市採展延一次，期限為八年，逾期註銷替補。」
　　2.本案原告之訴理由略謂：
　　　(1)行政處分未經書面要式通知，即逕於電腦上註銷，損害原告權益。
　　　(2)汽車運輸業審核細則第六條規定替補之相關條款，逾越公路法第三十八條之
　　　　授權範圍，且違背憲法第二十三條之法律保留原則。
　　　(3)同業通里交通公司等十三家業者，亦因繳銷營業牌照逾期未替補，向臺北市
　　　　政府訴願審議委員會提出訴願後，卻獲交通局恢復已註銷替補之車額，致與
　　　　原告產生差別待遇，違反公平原則。
　　3.卷查：
　　　(1)原告主張行政處分未經要式通知，即逕於電腦上註銷，損害原告權益。惟查
　　　　車額替補性質為「附終期之行政處分（授益性）」，車額之所有權屬於國家
　　　　，並非私人所有，此與車身（車體）所有權屬人民不同。當原告向被告繳銷
　　　　車輛牌照時，即於繳銷書上蓋替補期限並交原告收執，故原告主張未經要式
　　　　通知，顯有不當之處。次查，按八十七年一月十四日所增列之公路法第三十
　　　　九條之一：計程車牌照應依照縣、市○○○○○道路面積成長比例發放。旨
　　　　在維持交通秩序及限制計程車從業人口避免惡性競爭。目前計程車從業型態
　　　　有計程車車行（公司）、計程車合作社、個人車行，計程車車行型態者為「
　　　　仲介者」之角色，汽車運輸業審核細則第六條規定計程車車行遞補期限，已
　　　　兼顧原告權利，原告逾遞補期限始向被告提出申請，且未主張不可抗力之理
　　　　由。法諺有云：權利人於權利上睡眠者，不值得保護。再查，法律之實施，
　　　　貴在衡平。原告在遞補期限半年內，不能完成遞補，顯然原告無此需求，理
　　　　應依公路法第三十九條之一規定，由國家收回車額所有權，交予實際想從事
　　　　計程車服務之駕駛人，自不得由原告所獨占，倘逾遞補期限，仍予以遞補，
　　　　對實際從事計程車服務之工作者而言，恐難謂允當。且被告以九十年三月八
　　　　日北市交監字第九○二七○三六二○○號函復原告略以：「貴公司所屬Ｂ六
　　　　－四二○號營業小客車，未能於繳銷牌照二年內汰舊換新或申請延展替補期
　　　　限，核註銷該車額不予替補。」此際，原告應已知悉其替補車額權利業經註
　　　　銷而消滅或喪失，縱認原註銷車額之處分有未經通知之瑕疵，業已補正。
　　　(2)原告主張汽車運輸業審核細則第六條規定替補之相關條款，逾越公路法第三
　　　　十八條之授權範圍，且違背憲法第二十三條之法律保留原則。惟並非一切自
　　　　由及權利均無分軒輊受憲法毫無差別之保障（參司法院大法官釋字第四四三
　　　　號解釋理由書），應視規範對象、內容或法益本身及其所受限制而容許合理
　　　　之差異。諸如剝奪人民生命或限制人民身體自由者，必須遵守罪刑法定主義
　　　　，以制定法律之方式為之。倘關於給付行政或僅屬於執行法律之細節性、技
　　　　術性次要事項，則得由主管機關為必要之規範，雖因而對人民產生不便或輕
　　　　微影響，尚非憲法所不許。車額替補性質係屬給付行政，自有上開原則適用
　　　　。
　　　(3)又原告所稱，同業通里交通公司等十三家業者，亦因繳銷營業牌照逾期未替
　　　　補，向臺北市政府訴願審議委員會提出訴願後，卻獲交通局恢復已註銷替補
　　　　之車額，致與原告產生差別待遇，違反公平原則乙節；查按訴願法第三條第
　　　　一項規定本法所稱之行政處分，係指中央或地方機關就公法上「具體」事件
　　　　所為決定或其他公權力措施而對外直接發生法律效果之單方行政行為。行政
　　　　程序法第九十二條本法所稱之行政處分，係指行政機關就公法上「具體」事
　　　　件所為之決定或其他公權力措施而對外直接發生法律效果之單方行為。所謂
　　　　具體乃個別事件，與行政命令所具有抽象特性之分別。臺北市訴願審議委員
　　　　會受理原告之訴願案後，本於專業及對事實真象之熟知所為之駁回決定，雖
　　　　與同業通里交通公司等十三家個案所為之訴願決定不同，被告自應依訴願法
　　　　第九十五條規定受其拘束，於法並無不合。（參司法院大法官釋字第三八二
　　　　號解釋理由書）。
　　　(4)另就行政處分之原處分機關是否適格而言，依據公路法第三條規定：「公路
　　　　主管機關：在中央為交通部；在省（市）為主管廳、處、局。」則臺北市○
　　　　○路主管機關應為交通局。關於通里交通公司（負責人徐天送）逾期未替補
　　　　，被告所屬監理處以八十六年十一月二十四日北市監四字第三八八三七號函
　　　　否准，並非被告所否准。經訴願後，被告再依臺北市政府訴願決定書撤銷原
　　　　處分，以八十九年九月十八日北市交監字第八九二七一○一一○○號函，恢
　　　　復徐天送所屬交通公司之車額，並無不當之處。而本案否准Ｂ六－四二○號
　　　　營業小客車替補之行政處分，係被告以九十年三月八日北市交監字第九○二
　　　　七○三六二○○號函為之，已符合公路法第三條之處分要件，其效力自不容
　　　　置疑。爰此，臺北市政府九十年七月十一日府訴字第九○○八一一八五○○
　　　　號訴願書決定「訴願駁回」，於法規並無不合。
　　理  由
一、按「公路主管機關：在中央為交通部；在省（市）為主管廳、處、局。」、「公
    路主管機關，審核經營汽車運輸業之申請，應按左列之規定：一、合於當地運輸
    需要者。二、確能增進公眾便利者。三、具有充分經營財力者。四、具有足夠合
    於規定車輛及站、場設備者。前項審核細則，由交通部定之。」公路法第三條、
    第三十八條分別定有明文。次按「汽車運輸業營業車輛汰舊換新，應於繳銷牌照
    之日起二年內以同一車輛種類全新或年份較新之車輛替補，逾期註銷替補。計程
    車公司、行號未能於繳銷二年內之期限替補者，得於期限屆滿前申請展期，延展
    之期限由該管公路主管機關視當地運輸需要及計程車行管理情形核定之，最高並
    不得超過二年，逾期註銷替補。」交通部八十七年十一月三十日修正發布施行之
    汽車運輸業審核細則第六條亦有明定；惟交通部八十九年四月十八日修正發布施
    行之汽車運輸業審核細則第六條則規定：「汽車運輸業營業車輛汰舊換新，應於
    繳銷牌照之日起二年內以同一車輛種類全新或年份較新之車輛替補，逾期註銷替
    補。計程車公司、行號未能於繳銷二年內之期限替補者，得於期限屆滿前申請展
    期，延展之期限及次數由原核准之公路主管機關視當地運輸需要及計程車行管理
    情形核定之，逾期註銷替補。」，另交通部八十五年十二月三日交路字第○四九
    八五二號函示：「二、查『汽車運輸業審核細則』第六條條文係於八十五年九年
    十九本部交路發字第八五三九號令修正發布，依據法令從新從優原則，於法令修
    正生效日（八十五年九月二十一日），其依原規定向監理機關辦理車輛繳銷未滿
    半年，或於滿半年時經准延期半年而尚未滿期者，均得適用。」，又臺北市政府
    交通局八十九年五月十六日北市交三字第八九二一九六○七○○號函示：「修正
    後之修正汽車運輸業審核細則第六條條文，其展延之期限及次數，為省、市做法
    一致並並考量計程車業經營環境不佳，本市採展延一次，期限為八年，逾期註銷
    替補。」在案。
二、本件原告所有之車號Ｂ六－四二○營業小客車，於八十八年二月二十六日繳銷牌
    照後，未依當時汽車運輸業審核細則第六條規定，於九十年二月二十六日期限屆
    滿前替補較新車輛，亦未於期限屆滿前申請展期，故被告於期限屆滿後，逕於電
    腦上註銷該車之車額；原告遲至九十年三月二日始申請延期替補，被告以九十年
    三月八日北市交監字第九後二七○三六二○○號函復否准替補等情，有被告否准
    函、訴願決定書影本在卷可稽，且為兩造所不爭執，堪信為真實。
三、原告主張被告行政處分未經要式通知，即逕於電腦上註銷原告營業車輛，損害原
    告權益云云。惟查原告所有Ｂ六－四二○號營業小客車於八十八年二月十六日繳
    銷牌照，依前揭公路法第三十八條及交通部八十五年十二月三日交路字第○四九
    八五二號函示意旨，適用八十九年四月十八日修正發布之汽車運輸業審核細則第
    六條規定，應於繳銷之日起二年內（即九十年二月十六日）申請替補或展延替補
    ，原告未依前揭規定申請替補或展延替補期限，於期限屆至後，被告逕自於電腦
    上註銷該車車額及牌照資料，未另以書面送達原告或以其他適當方法通知或使原
    告知悉其替補車額之權利業已消滅，依行政程序法第一百條第一項及第一百十條
    第一項規定，該電腦註銷替補車輛權利之行政處分固對原告未發生效力；惟原告
    於九十年三月二日向被告申請延期替補，被告以九十年三月八日北市交監字第九
    ○二七○三六二○○號函復略以：「貴公司所屬Ｂ六－四二○號營業小客車（繳
    銷日：八十八年二月十六日）未能於繳銷牌照二年內汰舊換新或申請延展替補期
    限，核註銷該車額不予替補」意旨，則已表示否原告申請延期替補之意旨，亦已
    生替補車額權利業經註銷而消滅之效力。蓋原告所有系爭營業小客車繳銷牌照後
    未於九十年二月十六日前申請替補，亦未申請展延替補期限，揆諸前揭規定，已
    逾越期限，被告否准原告逾期申請替補期限，並無不合，要無因被告先前於到期
    日即註銷系爭車車額而影響其效力。
四、原告主張汽車運輸業審核細則第六條規定替補之相關條款，逾越公路法第三十八
    條之授權範圍，違背憲法第二十三條之法律保留原則云云；惟按並非一切自由及
    權利均無分軒輊，受憲法毫無差別之保障，應視規範對象、內容或法益本身及其
    所受限制而容許合理之差異。給付行政或僅屬於執行法律之細節性、技術性次要
    事項，則得由主管機關為必要之規範，雖因而對部分規範對象產生不便或輕微影
    響，不違憲法保障人權意旨。按八十七年一月十四日所增列之公路法第三十九條
    之一：計程車牌照應依照縣、市○○○○○道路面積成長比例發放。旨在維持交
    通秩序及限制計程車從業人口避免惡性競爭。目前計程車從業型態有計程車車行
    （公司）、計程車合作社、個人車行，計程車車行型態者為「仲介者」之角色，
    汽車運輸業審核細則第六條規定計程車車行遞補期限，已兼顧原告權利，原告逾
    遞補期限始向被告提出申請，且未主張不可抗力之理由。顯自陷於權利之睡眠而
    失權。而法律之實施，貴在衡平，原告在遞補期限半年內，不能完成遞補，顯然
    原告無此需求，理應依公路法第三十九條之一規定，由國家收回車額所有權，交
    予實際想從事計程車服務之駕駛人，自不得由原告所獨占，倘逾遞補期限，仍予
    以遞補，對實際從事計程車服務之工作者而言，自非允當。汽車運輸業審核細則
    第六條有關車額替補之規定，即本此意旨而規範，核與公路法第三十八條所揭櫫
    之四大原則並無違背，亦未逾越，原告此項主張殊不足採。
五、原告主張，同業之通里、國中交通公司等十三家業者，亦因繳銷營業牌照逾期未
    替補，向臺北市政府訴願審議委員會提出訴願後，卻獲交通局恢復已註銷替補之
    車額，致與原告產生差別待遇，違反公平原則云云；查通里與國中繳銷營業牌照
    逾期替補事件，係因台北市監理處對於通里、國中公司逾期申請延期替補繳銷車
    額之申請書，以其監理處名義函復否准，嗣經臺北市政府訴願決定以「按公路法
    第三條及現行汽車運輸業審核細則第六條第二項等規定，核定展期替補期限、同
    意替補、否准替補及註銷替補權屬本府交通局，是原處分機關自應函轉本府交通
    局，以交通局名義為處分，方屬適當」，而撤銷台北市監理處所為處分，命另為
    適法之處分，被告誤解訴願決定撤銷原處分，即係認定可准許通里、國中公司之
    逾期申請展延案，致另為准許之處分等情，業據被告陳明在卷，核之附卷通里、
    國中公司申請案資料，被告此項主張應屬可信。從而，被告對於通里、國中公司
    案之處置顯屬不當，不當處分之先例並無主張公平對待原則之適用，原告此項主
    張要有誤解。
六、綜合上述，原告所有Ｂ六－四二○號營業小客車，既於八十八年二月二十六日繳
    銷牌照後，未依當時汽車運輸業審核細則第六條規定，於九十年二月二十六日之
    二年期限屆滿前替補較新車輛，亦未於期限屆滿前申請展期，而遲至九十年三月
    二日始申請延期替補，被告以九十年三月八日北市交監字第九後二七○三六二○
    ○號函復否准替補，並無不合，訴願決定予以維持，亦無違誤。原告仍執前詞，
    訴請撤銷並命被告恢復遭註銷之車額，均無理由，應予駁回。
七、本件法律關係及事實已臻明確，兩造其餘攻擊防禦方法，核與前開論斷結果無礙
    ，爰不逐一論述，併此敘明。
據上論結，本件原告之訴為無理由，爰依行政訴訟法第九十八條第三項前段，判決如
主文。
中　　華　　民　　國　　九十一　　　年　　　六　　　　月　　    六　　　日
                 臺 北 高 等 行 政 法 院   第 六 庭
                                審 判 長 法  官    林 樹 埔
                                         法  官　  曹 瑞 卿
                                         法  官　  闕 銘 富
右為正本係照原本作成。
如不服本判決，應於送達後二十日內，向本院提出上訴狀並表明上訴理由，如於本判
決宣示後送達前提起上訴者，應於判決送達後二十日內補提上訴理由書（須按他造人
數附繕本）。
中　　華　　民　　國    　九十一　　　年    　六　　　月　　　　七　  　日
            　　　　　　　　　　　　　　     書記官    吳 芳 靜
